臺灣彰化地方法院民事判決
110年度重訴字第85號
原      告  陳清福  
訴訟代理人  林世祿律師
被      告  巫月卿  
訴訟代理人  許宜嫺律師
上列當事人間履行契約等事件，本院於民國110年11月23日言詞
辯論終結，判決如下：
    主  文
原告之訴駁回。
訴訟費用由原告負擔。
    事實及理由
一、原告先位訴之聲明：被告應將彰化縣○○市地○段000地      
  號，面積157.81平方公尺土地（下稱系爭824地號土地）所   
   有權全部移轉登記與原告。備位訴之聲明：被告應將系爭8 
    24地號土地及同地段824-1地號，面積123.46平方公尺土地
   （下稱系爭824-1地號土地）應有部分均百分之20移轉登記  
    與原告。係主張略以：兩造和訴外人陳固於民國（下同）1 
     02年10月1日簽立「員林地政段合資契約書」（下稱三人合
      資契約書）投資原員林鎮地政段824地號土地（下稱母地
）      ，後拍賣取得土地全部信託登記在被告及陳固名下。在
103      年3月6日母地分割為系爭824地號土地並分割出系爭82
4-1      地號土地及同地段824-2地號土地，也全登記在其二人
名下      。104年3、4月陳固要退出，即將其權利全數讓與被
告。將      原登記於陳固名下之應有部分，其中系爭824、系
爭824-1      地號土地過戶被告（持分二分之一）， 824-2地
號過戶原      告（持分二分之一）。後原告發現被告擅自將系
爭824、系      爭824-1地號土地設定抵押等予員林市農會。被
告同意結束      合夥，並在110年4月16日兩造在張鴻裕代書處
協商（下稱      系爭兩造之協商）。經被告方面計算由原告取
得系爭824地      號土地全部，原告需補新臺幣（下同）00000
000元。雙方      即同意委託張代書過戶。豈知被告事後又單
方阻止代書。      原告即以存證信函催告，被告又稱要協商，
但又拒不出        面，原告迫不得已，依系爭兩造之協商提出
先位之訴。若      先位之訴無理由，且合夥已結束，且不同意
前述分配，則      請求如備位訴之聲明等語。
二、被告聲明請求駁回原告之訴，抗辯略以：兩造約定合資買
　　受母地以共同開發建設，就土地並未成立信託關係。兩造與
    陳固簽立三人合資契約書，約定共同投資開發母地，被告與
    陳固各持有股份比例為百分之40，原告為百分之20。陳固於
    104年間退出合作關係，三方並簽立終止合作協議書，由陳
    固將其百分之40股份出售讓與被告。故此合資開發土地關係
    ，乃由被告持有股份百分之80，原告持有股份百分之20。母
    地於103年3月6日分割為系爭824、系爭824-1及824-2地號土
    地，並於104年12月28日依前述終止合作協議書約定意旨及
    兩造於104年11月再簽立的合夥契約書，將系爭824、系爭82
    4-1地號土地全部所有權登記於被告名下，另824-2地號土地
    則由兩造各登記應有部分二分之一。此行為態樣與原告所稱
    信託關係互異，因陳固於終止合作退出後，並未將土地相當
    於百分之20的應有部分移轉登記予原告。況原告說詞反覆，
    先稱原告將土地信託登記於被告及陳固名下，後又稱雙方乃
    同意結束合夥關係，故原告主張將土地信託於被告及陳固名
    下一節實不可採。又兩造對於母地之合資開發事業尚未完成
    ，兩造就終止合資關係之方式尚未達成合意，縱認兩造合資
    關係性質類推適用民法合夥關係，因合夥無解散原因，且不
    應於不利於合夥事業之時期為之，故原告要求解散合夥並無
    理由。被告以系爭824、系爭824-1地號土地向員林市農會設
    定抵押，據前述三人終止合作協議書第四條約定，原告已同
    意，利息由被告負擔，原告資此主張終止合夥關係，亦無理
    由。兩造110年4月16日在張鴻裕代書處雖有談論土地事宜，
    惟原討論以土地買賣方式處理，原告却要求以土地交換方式
    取得系爭824地號土地，兩造就此未達成共識，無任何合意
    ，故原告主張據系爭兩造之協商請求，要屬無據。此外，兩
    造尚未終止合資開發關係，縱認已終止，類推適用合夥，因
    系爭824、系爭824-1地號土地仍登記為被告所有，尚未移轉
    為合夥財產，原告自難主張土地為其公同共有。再者，兩造
    合資開發事業，原告、被告佔比各為百分之20、百分之80，
    原告就此事業僅具有按百分之20分配損益之權利，非謂就土
    地具有相當成數之應有部分，況兩造亦無於終止合作關係後
    原告享有就土地分配百分之20應有部分之相關約定，原告亦
    無權要求被告移轉土地百分之20之應有部分。遑論合夥解散
    應經清算程序，乏此法定程序，原告亦無據請求等語。
三、得心證之理由：
１、原告主張兩造與陳固於102年10月1日簽立前述三人合資契  
    約書，嗣取得母地，登記於原告及陳固名下（102年11月6日
    ）。母地於103年3月6日分割為系爭824、系爭824-1及另824
    -2地號土地，陳固並於104年間退出合資關係，兩造亦秉此
    及兩造再簽立之合夥契約書，將系爭824、系爭824-1地號土
    地全部所有權登記於被告名下，另824-2地號土地則由兩造
    各登記應有部分二分之一等情。為被告所不爭執，並有相合
    之102年三人合資契約書影本、土地登記謄本、地籍異動索
    引及104年三人終止合作協議書、兩造合夥契約書影本等附
    卷可稽，自堪採信屬實。
２、原告主張三人合資買得之土地係信託登記於原告及陳固名下
    一節，被告否認，抗辯如上，指屬合資開發關係，類於民法
    之合夥關係等語。本院審酌卷附三人合資契約書第二條所記
    載「……三方合夥共同投資開發員林鎮地政段824地號土地，
    面積407平方公尺全部。丙方（原告）應得所有權信託登記
    於甲（被告）、乙（陳固）方名下。」之文字，固有信託登
    記之用語。惟綜覽契約書第一條已訂明合資人及出資比，第
    二條亦有合夥共同投資開發之文字，第三條亦訂明投資金額
    土地款總計4560萬元。營造成本由土地融資支付，不足部分
    ，由三方按第一條出資比例補充。並嗣三人終止合作協議書
    第二條尾載明「……今為求順利完成開發，三方同意將本案全
    部開發權利義務讓渡予甲（被告）、丙（原告）方，協議條
    件如下：」，第三條約定「登記於乙方（陳固）之所有權，
    乙方應於104年11月7日以後（即104年11月30日以前）立即
    過戶於甲、丙方或甲、丙方指定之人……」，第四條「乙方出
    資新台幣1844萬元整，甲、丙方同意於簽立本協議書同時返
    還乙方。乙方同意甲、丙方向員林農會抵押借款，利息由甲
    方負擔。甲、丙方並另補貼乙方新台幣200萬元整。」，第
    五條「丙方保管之文件同時點交甲方收取（計有10項，以下
    相關者略述6項為）：土地所有權狀6紙、設計圖、地質鑽探
    報告、污水審查圖文、支出明細表、開工展期核准函」等內
    容。輔以證人張良任（被告配偶）證述略以：…土地本來沒
    有登記原告的名字，原告爭取，我們認為原告也是股東，才
    登記原告應有的部分，所以824、824-1是登記巫月卿的，82
    4-2是登記原告共有的。」等語，亦相合於被告提出在卷，
    原告未爭執之兩造於104年11月簽立，標明為合夥契約書，
    載稱「……除原有各項協議外，今為求管理及後續銷售方便，
    再訂立下列各點協議……一、系爭824、824-1地號所有權全部
    登記於甲方（被告）……二、824-2地號所有權全部登記於甲
    、乙（原告）方（本項由第三人陳固將持分二分之一移轉予
    乙方，另二分之一持分仍登記在甲方名下）。三、前二條僅
    係登記名義之約定（，）雙方股份（甲方百分之80，乙方百
    分之20）之權利及於全部三筆土地，並無變動。四、除本契
    約新增登記持分異動（，）雙方其他合作條件、股份、權利
    義務概無異動。」等內容。堪認兩造及陳固核屬開發土地營
    建之合夥關係，即合於民法第667條第1項「稱合夥者，謂二
    人以上互約出資以經營共同事業之契約。」之法律關係。母
    地係屬三人合資之金錢即合夥財產購得之事業財產，為符不
    動產物權登記之法定要件，並以被告及陳固二人投資較多，
    故約定登記於其二人名下。從而，解釋三人合資契約書所用
    之「信託登記」之用語，自難片面採擇謂亦符合信託法第1
    條「稱信託者，謂委託人將財產權移轉或為其他處分，使受
    託人依信託本旨，為受益人之利益或為特定之目的，管理或
    處分信託財產之關係。」之規範精神，而實應全面觀察評斷
    為合夥關係中合夥財產約定登記名義人之錯用。否則失其合
    資開發共利、同損之意義，反陷被告及陳固另增受託之義務
    ，應非三人合資契約書謀共利、共損之公允解釋。故被告抗
    辯兩造間對合資開發之土地無信託關係，可加採取。原告據
    信託之法律關係主張權利部分，本院自難採取。
３、原告主張據110年4月16日兩造在張鴻裕代書處之系爭兩造之
    協商，已達成原告取得系爭824地號土地之合意一節，被告
    抗辯如上，否認有達成合意等語。本院衡酌現場證人張鴻裕
    證述略以：「當時是被告先委託我簽買賣契約書，雙方認知
    有一點不同，被告主張要用買賣，原告主張要用交換，當天
    沒有完成簽約手續。原告主張要用交換的方式，被告有同意
    ，但要再擬稿，後來被告說暫停不再簽約了，我的程序就停
    止了。（問，當天談的細節？答，）有談，因為契約擬了之
    後沒有簽約，所以我就直接歸檔了。巫月卿有到，張良任沒
    有去。……（提示起訴狀證三計算表。問，你是否看過這張？
    答，）這張我的印象是被告那邊提供我的資料。那天巫月卿
    的女兒也有到場，是她們提供給我的。（問，那天的結論是
    否金額及土地都有談好，只不過你忘記了？答）是有談，但
    是契約沒有簽署。（問，當時原告有沒有拿出一張100萬元
    的銀行支票要給巫月卿作為訂金？答，）印象中有，但是巫
    月卿沒有收。印象中她說沒有簽訂契約，所以她不收。（問
    ，你在場有無聽到巫月卿說大家都是認識的，所以100萬元
    訂金暫時不用收這類似的話？答，）沒有。我針對契約，契
    約沒有簽署，我還要再擬，當天沒有契約內容。（問，你剛
    才說事後被告通知你，你就暫停了，大約在何時通知你的？
    答，）大概110年4月16日後過了兩、三天後（是被告女兒打
    的電話）。……（問，在110年4月16日買賣雙方有依照契約去
    簽約嗎？答，）沒有簽成，買賣及交換都沒有簽成。（問，
    交換契約雙方都沒有看過內容嗎？答，我擬好的稿他們都沒
    有看。（問，你剛才說4月16日過了兩三天被告女兒打電話
    通知你，她如何說？答，）她說本來要買賣，但是對方要用
    交換，她媽媽還要再想一下……」等語。與證人陳固證述略以
    ：「（問，110年4月16日原告與巫月卿去張鴻裕代書討論土
    地問題，你是否在場？答，）有。在場的有原告、張鴻裕代
    書、巫月卿及她女兒，但張良任（巫月卿配偶）沒有去。（
    問，當時說什麼事情？答，）本來約好了，兩人要解決土地
    問題，原告說要用交換的，張鴻裕代書說張良任說要用買賣
    的，所以用交換的方式就要重新擬契約，日後再簽，巫月卿
    說好。原告有帶100萬的銀行支票來，我跟原告說100萬元的
    訂金交給巫月卿，巫月卿說不用了大家都認識，之後大家就
    回去了，之後的事情我就不知道了……」等語。並證人張良任
    證述略以：「一開始是陳固40％、我太太40％、原告20％，後
    來陳固退給我太太承受，原告說他要繼續留著。（問，原先
    三人講好買土地要做什麼？答，） 要營建房屋。陳固要兼
    營造，我說不能這樣，我跟他說要看
    誰退出，後來給陳固200萬元的利潤，他的40％的股份就由
    被告承受。……（問，110年4月16日在張鴻裕代書那邊，巫月
    卿要跟原告談簽約的事情，是簽什麼約？情形如何？答，）
    要簽買賣契約，巫月卿要賣給原告，我當天沒有去，後來巫
    月卿回來說談的結果是沒有簽成，她回來告訴我說原告拿10
    0萬元要她收，她沒收。她說原告要用交換地的方式，會牽
    涉到稅的問題，所以沒有談成。（提示「員林地政段合資契
    約書，問，這是你簽的還是你太太巫月卿簽的？答，）這是
    我太太委託我當場去簽，當時我太太沒有在場。
    ……」等語。輔以系爭824、824-1地號土地尚有抵押權、  地
    上權之設定與債務之負擔，兩造尚有正當與否之爭執，顯相
    關兩造合夥財產之計算與分配。則綜上情節，允認只屬合夥
    關係計算分配之協商過程，難認系爭兩造之協商，已達成原
    告所主張的兩造終止契約關係，由原告取得系爭824地號土
    地之合意，故被告抗辯之詞可加採取，原告先位訴之聲明自
    無理由，應予駁回。
４、本院判論兩造既屬合夥關係如上，則系爭824、824-1地號土
    地與另筆824-2地號土地係屬合夥財產，依民法第668條為合
    夥全體公同共有之財產。稽以兩造現況為二人合夥，又系爭
    824、824-1地號土地與另筆824-2地號土地並未開發完成，
    或不能開發完成，且兩造並未約定合夥之存續期間，則原告
    欲終止與被告的合夥關係，分析合夥財產，依原告的主張取
    得土地，殆須經民法第692條第2款「經合夥人全體同意解散
    」後，再依合夥清算程序迄至民法第699條「合夥財產，於
    清償合夥債務及返還各合夥人出資後，尚有賸餘者，按各合
    夥人應受分配利益之成數分配之。」處理為據（因退夥人之
    股份，不問其出資之種類，得由合夥以金錢抵還之，民法第
    689條第2項已有明文，故原告主張退夥，難達其取得土地之
    目的。況原告退夥後，兩造之合夥僅餘被告一人，實即解散
    ）。惟系爭兩造之協商本院難認已達終止契約關係，由原告
    取得系爭824地號土地之合意如上，自不符前述分析合夥財
    產之要件，故被告抗辯之詞亦足採取，原告所為備位訴之聲
    明，亦無理由，應予駁回。
四、本件為判決之事項已臻明確，兩造其餘攻擊、防禦方法核不
    影響判決結果，爰不贅論。
五、結論：原告之訴無理由，併依民事訴訟法第78條，判決如主
    文。
中　　華　　民　　國　　110 　年　　12　　月　　7 　　日
                  民事第三庭    法　官　洪榮謙
以上正本係照原本作成。
如對判決上訴，應於判決送達後20日內向本院提出上訴狀。如委
任律師提起上訴者，應一併繳納上訴審裁判費。
中　　華　　民　　國　　110 　年　　12　　月　　7 　　日
                                書記官　施秀青